【裁判字號】    89,交上易,1675
【裁判日期】    900905
【裁判案由】    過失致死
【裁判全文】
臺灣高等法院臺南分院刑事判決          八十九年度交上易字第一六七五號   潛
      上  訴  人
      即  被  告  戊  ○  ○
      選任辯護人  翁  瑞  昌  律師
右列上訴人因過失致死案件，不服臺灣臺南地方法院八十九年度交訴字第二○二號中
華民國八十九年八月二十二日第一審判決（起訴案號：臺灣臺南地方法院檢察署八十
九年度偵字第四六五九號），提起上訴，本院判決如左：
      主      文
原判決撤銷。
戊○○無罪。
      理      由
一、公訴意旨以：戊○○未領有自小客車之駕駛執照，於民國（下同）八十九年一月
    七日凌晨零時三十分許，駕駛車牌號碼ＨＪ－四二○八號自小客車（車載陳南典
    及鄧瑞興），沿台南縣仁德鄉由西向東方向即往媽廟方向行駛，其原應注意汽車
    行進中駕駛人應注意車前狀況，隨時採取必要安全措施及遵守行車速度之限制。
    而依當時情形，又無不能注意之情事，竟疏未注意，貿然以超過每小時七十五公
    里以上之速度行駛（該路段限速四十公里），於途經台南縣仁德鄉○○路一一四
    號前，因車速太快導致車輛失控偏向路旁，車輛右側先撞擊路邊編號後仁高幹一
    ○一號電線桿，再猛力撞擊該電線桿東側距離九點四公尺處編號後仁高幹一○一
    之一號電線桿，致前揭車子從中折斷為二部分，陳南典被拋出車外，鄧瑞興、戊
    ○○則分別卡在該車駕駛座右側座位及駕駛座上，致陳南典及鄧瑞興均分別受有
    頭、胸、腹及左臂腿挫傷合併骨折、多發性損傷合併內出血，造成陳南典當場死
    亡，鄧瑞興經送醫後仍不治死亡。戊○○亦受有顏面裂傷、右肱神經叢受傷、左
    腿開放性骨折及右腿膝上部截肢之傷害。認犯刑法第二百七十六條第一項之過失
    致死罪嫌。
二、公訴人認被告戊○○犯有過失致死犯行，端以被告係卡在駕駛座上，及駕駛座背
    之枕頭套上有被告遺留之血跡為所憑論據。訊據被告戊○○堅詞口否認前揭事實
    ，辯稱：車禍當日駕車之人係死者鄧瑞興，駕駛座右側為陳南典，伊則坐在車子
    後座，並非由伊駕駛，至於為何發生車禍伊不清楚，伊車禍發生後醒來就不記得
    了云云。
三、按犯罪事實應依證據認定之，無證據不得推定其犯罪事實，刑事訴訟法第一百五
    十四條定有明文。所謂犯罪事實之證據，係指足以認定被告確有犯罪行為之積極
    證據而言，該項證據且須適合被告犯罪事實之認定，始得採為斷罪資料（最高法
    院二十九年上字第三一○五號、五十三年台上字第二七五○判例參照）。
四、經查：
(一)前開時地，車牌ＨＪ－四二○八號自小客車發生車禍之事實，為被告戊○○所不
    否認，並有交通事故調查報告表及現場照片可稽，其中陳南典及鄧瑞興二人因受
    傷死亡，亦經檢察官督同檢驗員相驗屬實，製有勘驗筆錄、相驗屍體證明書、驗
    斷書在卷足憑。而本件車禍肇事當時，陳南典被拋出車外，並當場死亡，有道路
    交通事故調查表在卷可按，且被告稱：車輛由鄧瑞興駕駛云云，並未稱駕駛者為
    陳南典，再參諸原審審理時傳訊之證人甲○○（住於車禍發生地點附近，為最先
    到達現場之人）、警員丁○○（最告抵達現場處理車禍之員警）、丙○○（現場
    之救護車司機）均證稱被告戊○○及鄧瑞興肇事後二人係緊靠在一起，位置在車
    輛前座觀之，本件駕駛者絕非陳南典，應堪認定，有疑義者為究竟肇事當時駕駛
    者係鄧瑞興或被告戊○○？
(二)本件車禍當時發生之經過，經國立成功大學就交通事故調查報告表所示之車損狀
    況與散落殘骸相對位置分佈，並依現場照片圖一至圖九之相關重點及證據分析結
    果，重建車禍當時發生之經過如下：「車號ＨＪ－四二○八號喜美自小客車，車
    上載有成員陳南典（以下簡稱陳員）、鄧瑞興（以下簡稱鄧員）、以及戊○○（
    以下簡稱許員）三人，在仁德鄉○○路一一四號前，因車速過快，撞及路邊編號
    後仁高幹一○一號電線桿（第一電線桿），肇事現場如圖一、圖二；圖一所示為
    肇事現場在一○一號第一電線桿（前），到第二電線桿（後）之間，白天攝影，
    車體嚴重扭曲變形，並斷成二截，後截殘骸如矢頭所示，受第二電線桿阻攔影響
    車尾翹高，車尾行李箱蓋撞開呈掀起狀態。在圖二中車尾後截與車頭前截並排，
    停在距離第一電線桿九．四公尺遠處編號後仁高幹一○一之一號第二電線桿處。
    注意矢頭所示車頭前面部分堪稱完整，車牌號清晰可辨，顯示並非以車頭正面撞
    擊電線桿，而車尾受擠壓抬高翹起。撞擊位置依車損檢視分析結果判定，應在右
    後車門處（圖三、圖四），在圖三中車頭尾截並排，矢頭所示為受損車體之右後
    車門內凹變形情形，以及斷裂起始之所在。亦即在高速劇烈撞擊之下，車體鈑金
    不堪撞擊而變形撕裂，此時、以車頭為主之前半部分，已過電線桿，繼續偏右往
    前衝，以車尾為主之後半部分，在右後側撞擊一○一號電線桿，右後車門擦損凹
    陷變形之同時，受電線桿之反作用力作用，等同車尾後半部分受一橫向左方衝擊
    推力，相對作用之下，撕裂由車體右後車門下、後座腳踏處起始，橫向撕裂到中
    間，再斜向左前，由駕駛座椅前腳踏處，裂向左邊出去，裂成如圖四所見之二截
    ：前截以車頭引擎為主，包括有方向盤、右前座椅、右前門、與部分右後車門鈑
    金殘骸一起（如圖三、四、五），圖五照片中方向盤、音響、排檔桿在一起，裂
    斷如矢頭所示位置，在駕駛座椅前腳踏處，沿照片下方排檔桿左側，橫向撕裂向
    左邊出去，露出左前輪；後截則以車尾為主，包括有行李箱、完整之後排座椅、
    擠壓之左前座駕駛座椅、變形之左前門鈑金殘骸．．等（如圖三、四、六、七）
    ，圖六顯示後排座椅與前座駕駛椅相對擠壓靠緊，左前車門門栓斷裂，擠壓內凹
    變形，可清楚辨識。圖七為肇事現場照片，後排座椅與前座駕駛椅相對擠壓靠緊
    ，鄧員身躺在前座上（駕駛座），面朝上，微向左後方擠，左手跨置窗框上、垂
    在駕駛座邊窗外，右小腿斷落。此外、由照片中可見，左前車門由門栓處斷裂（
    如矢頭所示），圖八之現場照片所示為鄧員之右小腿斷落在第一電線桿附近。圖
    九所示為陳員被拋出車外，掉落在第一電線桿到第二電線桿之間附近。車體斷裂
    之示意圖，重新整理繪製如圖十。圖中顯示車禍肇事之ＨＪ－四二○八號號自小
    客車車體斷裂成前後二截，裂紋起始於車體右後車門下，與電線桿撞擊處，由後
    座腳踏處，橫向撕裂到中間，再斜向左前，由駕駛座椅前腳下底鈑處，裂向左側
    車門，裂成二截；撕裂之同時，後截一方面受前截牽引及向前衝力之影響，另一
    方面同時受突然之橫向左方來自電線桿反作用力之影響，造成後截沿順時鐘方向
    旋轉一百八十度，類似筷子拗成兩半，形成後截之車尾與前截之車頭並排，亦即
    車尾與車頭並排同向前衝，至九．四公尺遠處編號後仁高幹一○一之一號第二電
    線桿處，受阻停止（如圖二、三），後截受第二電線桿阻攔影響翹高，後排座椅
    與前座駕駛椅相對擠壓靠緊（如圖六），車尾行李箱蓋撞開呈掀起狀態。此外，
    撞擊、撕裂旋轉之時，車體嚴重扭曲變形，車內物被甩拋出去，殘骸物品散落四
    處，造成二死一傷（圖一、四、七、八、九）。」，有國立成功大學九十年七月
    十日（九○）成大工字第○三七四○號函附鑑定分析報告在卷可參。
(三)國立成功大學並就車內之成員之位置加以分析：陳南典坐在右前座，並無爭議，
    戊○○、鄧瑞興二人，一在駕駛座，一在後座，爭議所在為戊○○、鄧瑞興二人
    何者在駕駛座駕駛車子？茲分二種狀況，推演分析其可能性如下：「（狀況一）
    ：陳員坐在右前座，許員坐在駕駛座，鄧員坐在後座；車禍發生後，如乘員之位
    置，依現場照片所顯示屬實，鄧員身躺在前座上（駕駛座），面朝上，微向左後
    方擠，左手跨置窗框上、垂在駕駛座邊窗外，如果鄧員並未曾被移動過的話，則
    以後座乘員（鄧員）要前拋至前座，而呈如此姿勢的話，則後座乘員唯有以前滾
    翻三百六十度、之後不跌落或拋出車外，又恰巧落在前座上，才有可能。但以車
    廂內之空間、椅背高度至車頂之距離限制，乘員要做如此三百六十度之前滾翻，
    可能性微乎其微，幾乎可以排除其可能。且依前提，尚有許員坐在駕駛座上，則
    撞擊之後，二人疊置之可能性，只有以原先坐在駕駛座者之許員在下、面朝上、
    腳朝前、頭後仰，而鄧員前拋之後以頭前腳後面朝下之前俯姿勢，疊置在許員之
    上為可能，不然應是跌落或拋出車外為可能。實際狀況，可諮詢比對當時首先趕
    到現場之第一手救助人員及員警之陳述證詞，對照以上推演分析結果。其次、現
    場照片所示鄧員之右小腿斷落在第一電線桿附近（如圖八），狀況推演如下：Ａ
    如鄧員坐在右後座，則車體撕裂時，由於正好橫過其腳下，造成斷腿，並當場掉
    落在第一電線桿附近，這種可能性相當高，但必需證實、澄清或解釋下列數點：
    １由於當場斷腿，必然血噴四處，則右前座後面椅被，及至右後座腳踏處附近，
    應尚有血漬之殘留。２車體撕裂旋轉時，以本件之斷裂狀況，右後座之乘員，以
    被拋出或跌落車外最為可能，唯此可能與現場照片所示之實際狀況並不吻合。３
    若右後座之乘員正巧被拋至前座駕駛座上，則二人疊置，以原假設坐在前面駕駛
    座之許員在下，而鄧員在上之方式，且二人之頭腳方向相反，最屬可能。４依現
    場照片所示（如圖七），鄧員躺在前座駕駛座上，面朝上，左手跨垂在車窗外，
    則以鄧員坐在右後座之位置，車體撕裂旋轉時，必須是不跌落或拋出車外，而以
    平拋移位或側滾翻三百六十度之方式，恰巧落在前座駕駛座上，又恰巧移位瞬間
    ，原坐在前面駕駛座之許員，必須因撞擊而上拋、騰空、再落下，而此時之鄧員
    因撞擊而斷腿、再平拋或側滾翻三百六十度移位、左手甩垂車窗外完成，才有可
    能許員壓在鄧員上，且二人之頭腳皆為同向。Ｂ如鄧員坐在左後座，或後座靠中
    間處，則車體撕裂時，鄧員因撞擊而斷腿之機率甚微，斷腿之可能，唯有在三百
    六十度之前滾翻到前座駕駛座上時最大，如此一來，由於發生之時間差關係，則
    下列衍生現像與結果，及矛盾所在，必需證實或釐清解釋：１鄧員之右小腿掉落
    在車體殘骸靜止位置前之位置附近，或撞擊之第一電線桿到第二電線桿之間，靠
    近車體殘骸附近，這種可能性最高，唯此與現場照片所示鄧員之右小腿掉落在第
    一電線桿附近（如圖八）之證據不吻合。２鄧員在車體撞擊撕裂旋轉時，必須是
    不跌落或拋出車外，而以以前滾翻三百六十度之方式，之後恰巧落在前座駕駛座
    上被許員壓在下面，其機率微乎其微，理由已如前述Ａ３、Ａ４項之分析，其可
    能性幾乎可以排除。」「（狀況二）：陳員坐在右前座，鄧員坐在駕駛座，許員
    坐在後座；肇事車之右後車門撞擊一○一號電線桿，造成車體後截旋轉撕裂，由
    於撕裂直接斜穿過左前座底下踏腳處之鈑金（如圖五），由油門踏板處與座椅間
    裂穿而過，正好橫過駕駛者（鄧員）右腳，而左腳依一般駕駛習慣內彎或作左前
    伸，得以保全，造成左腳完好而右小腿當場斷裂，拋在撞擊之一○一號電線桿附
    近，而坐在右前座之陳員，應無繫安全帶，如運動中之物件被從中拗斷扒開，內
    中餡飛出一般，被拋出車外，掉落在第一電線桿到第二電線桿之間附近（如圖九
    ），此結果相當可能。而坐在後座許員，因撞擊衝力及座位擠壓關係，被往前拋
    ，拋到前座，壓到駕駛之鄧員身上（如圖七），成正面對正面之疊置，鄧員在下
    、面朝上、腳朝前、頭後仰，而其上之許員則面朝下、頭朝前下、腳向後，前呈
    前俯之姿勢在上。」「由以上之過程分析，與肇事相關依運動慣性所作之因果推
    演，對照出事現場照片、車損及車體殘骸分佈、死傷人員相對位置及散落物分佈
    、以及相關人員之陳述證詞分析，我們認為狀況一與現有資料及照片證據矛盾甚
    多，其生成可能又必須加上一些學理上率微乎其微之巧合，較不合理，可能性偏
    低。而以狀況二與現有資料及照片證據吻合性較高，過程之分析與肇事相關之因
    果推演結果，亦較為合理，可能性甚高。即肇事當時乘員之座位配置以陳員在右
    前座，鄧員坐在駕駛座，許員坐在後座，最為可能。」，並作模擬重建：「模擬
    重建車禍肇事當時之情景，推演其可能如下：ＨＪ－四二○八號自小客車因超速
    失控，偏右行駛，撞擊路邊電線桿肇事，車體斷裂成如圖十所示。裂紋起始於車
    體右後車門下，與電線桿撞擊處，由後座腳踏處，橫向撕裂到中間，再斜向左前
    ，由駕駛座椅前腳下底鈑處，裂向左側車門，裂成二截；撕裂之同時，受電線桿
    反作用力之影響，後截沿順時鐘方向旋轉一百八十度，形成後截之車尾與前截之
    車頭並排，亦即車尾與車頭並排同向前衝至九．四公尺遠處後仁高幹一○一之一
    號第二電線桿處，受阻停止，車體因撞擊而撕裂旋轉、嚴重扭曲變形，車內物被
    甩拋出，殘骸物品散落四處，造成死傷，而肇事當時乘員之座位配置，如依現場
    照片及證詞所言屬實，撞擊之後，二人疊置在駕駛座為鄧員在下、許員在上的話
    ，則依分析之結果討論，以陳員在右前座，鄧員坐在駕駛座，許員坐在後座，較
    為合理可能。」，詳上開國立成功大學鑑定分析報告。認定車牌ＨＪ－四二○八
    號自小客車內陳南典坐於右前座，被告戊○○坐於後座，肇事當時駕駛者係鄧瑞
    興。
(四)況依鄧瑞興肇事現場照片放大顯示（即鑑定分析報告圖七，見本院卷第三十一頁
    ）：鄧瑞興的左手掛在駕駛座旁車窗上，右肩上方有駕駛座左後方之安全帶掛鉤
    ，顯見鄧瑞興係坐於駕駛座上；又檢察官於勘驗現場時，在駕駛座下發現一雙皮
    鞋，有勘驗筆錄可稽，承辦警員丁○○、小隊長己○○於本院亦證實：鞋是在方
    向盤底下，踏板旁找到云云，而被告戊○○供稱：當時穿著布鞋等語，上開放大
    現場照片顯示，鄧瑞興赤著腳，可見駕駛座下發現之皮鞋為鄧瑞興穿著無疑；證
    人乙○○於原審及本院均證稱：當天是鄧瑞興開車來我家載戊○○，車上還有陳
    南典，當時約十一點到十一點半之間，看到戊○○坐上駕駛座之後座等情，證實
    被告戊○○坐於後座，鄧瑞興駕駛；車禍發生最先到現場之甲○○、劉諸亮於本
    院供述：據研判車子應係壓在下面之死者開的云云，認係鄧瑞興駕駛；且被告戊
    ○○供承不會開車，被告戊○○之母親謝麗英於警訊、父親許錦鐘及老闆庚○○
    於本院均證稱：戊○○不會開車云云；綜此事證，足徵本件車禍之駕駛者為鄧瑞
    興，非為被告戊○○。車禍現場處理警員丁○○於檢察官現場勘驗時證述為被告
    戊○○駕駛，因與上開事證不符，顯係其個人臆測之詞，不足採信。
(五)檢察官至車禍現場勘驗，固於現場取得駕駛座椅背之枕頭套上之血跡，核與被告
    戊○○及死者陳南典、鄧瑞興三人之血跡送驗，證實血型反應與被告戊○○相符
    ，有內政部警政署刑事警察局鑑驗書在卷足稽。然依上開國立成功大學鑑定分析
    報告，所為肇事相關依運動慣性所作之因果推演：「陳南典坐在右前座，鄧瑞興
    坐在駕駛座，被告戊○○坐在後座，因肇事車之右後車門撞擊一○一號電線桿，
    造成車體後截旋轉撕裂，由於撕裂直接斜穿過左前座底下踏腳處之鈑金，由油門
    踏板處與座椅間裂穿而過，正好橫過駕駛者鄧瑞興右腳，而左腳依一般駕駛習慣
    內彎或作左前伸，得以保全，造成左腳完好而右小腿當場斷裂，拋在撞擊之一○
    一號電線桿附近，而坐在右前座之陳南典，應無繫安全帶，如運動中之物件被從
    中拗斷扒開，內中餡飛出一般，被拋出車外，掉落在第一電線桿到第二電線桿之
    間附近，而坐在後座被告戊○○，因撞擊衝力及座位擠壓關係，被往前拋，拋到
    前座，壓到駕駛之鄧瑞興身上，成正面對正面之疊置，鄧瑞興在下、面朝上、腳
    朝前、頭後仰，而其上之被告戊○○面朝下、頭朝前下、腳向後，前呈前俯之姿
    勢在上」之情形，因被告戊○○於車禍發生後顏面裂傷流血，其血跡殘留於駕駛
    座椅背之枕頭套上，仍合於上開運動慣性所作之因果推演原理。被告戊○○辯稱
    ：伊於案發當時係坐在車內後座，因車輛向前猛衝之結果，導致伊向前碰撞前座
    駕駛座枕頭套因而嘴角裂傷流血，故伊血跡應係當時殘留於枕頭套云云，尚屬可
    採，是被告戊○○於駕駛座座椅之枕頭套上留有血跡，仍不足證明本件車禍之駕
    駛者係被告戊○○，非為鄧瑞興。
(六)綜上事證所述，本件車禍駕駛者係鄧瑞興，非為被告戊○○，自難繩之被告戊○
    ○過失致死罪責，公訴人起訴被告戊○○過失致人於死罪，犯罪尚屬不能證明。
五、原審未予詳為調查，認被告戊○○為駕駛者，於車禍有過失責任，洵有違誤。被
    告戊○○上訴否認犯罪，指摘原判決不當，為有理由，自應由本院撤銷改諭知為
    無罪判決。
六、據上論斷，應依刑事訴訟法第三百六十九條第一項前段、第三百六十四條、第三
    百零一條第一項，判決如主文。
本案經檢察官林炎昇到庭執行職務。
中  華  民  國      九  十      年        九        月        五        日
                                臺灣高等法院臺南分院刑事第五庭
                                    審判長法官  茆    臺    雲
                                          法官  李    文    福
                                          法官  蔡    長    林
右正本證明與原本無異。
不得上訴。
                                    法院書記官  李    培    薇
中  華  民  國      九  十      年        九        月        六        日


司法院資訊處製作；財團法人民間司法改革基金會備份。
